臺灣高等法院臺中分院民事判決　九十年度上字第四八一號
　　　上　訴　人　辛　○
　　　　　　　　　丙○○
　　　被　上訴人　庚○○○
　　　　　　　　　己○○
　　　　　　　　　丁○○
　　　　　　　　　戊○○
右當事人間請求履行契約事件，上訴人對於中華民國九十年七月三日臺灣南投地方法
院九十年度訴字第七三號第一審判決提起上訴，本院判決如左：
      主      文
原判決關於駁回上訴人後開第二、三項之訴部分，及訴訟費用之裁判廢棄。
被上訴人應連帶將坐落南投縣草屯鎮○○段七一八地號、地目旱、面積○‧五二八
○七一公頃及同段七一九地號、地目旱、面積○‧00000000公頃土地，均依
所有權應有部分二三○四點四六分之六○○之比例移轉登記予上訴人辛○所有。
被上訴人應連帶將坐落南投縣草屯鎮○○段七一八地號、地目旱、面積○‧五二八○
七一公頃及同段七一九地號、地目旱、面積○‧00000000公頃土地，均依所
有權應有部分二三○四‧四六分之三○○之比例移轉登記予上訴人丙○○所有。
其餘上訴駁回。
第一、二審訴訟費用由被上訴人負擔。
      事      實
甲、上訴人方面：
一、聲明：求為判決：
(一)、原判決廢棄。
(二)、如主文第二、三項，並與被上訴人等四人持分部分保持共有。
(三)、第一、二審訴訟費用由被上訴人負擔。
二、陳述：除引用原判決書之記載外，補稱：
(一)、被上訴人陳稱上訴人丙○○提起本件訴訟違反一事不再理原則云云，惟本件上訴
    人丙○○於臺灣臺中地方法院七十八年度訴字第三六二六號、本院八十年度上更
    (一)字第八號及最高法院八十年度台上字第一○一九一號等前案判決（本院七十九
    年度上字第一一七號判決尚且為上訴人勝訴之判決）均係依系爭合約書中第一條
    規定之信託關係請求權，主張就前揭土地全部移轉登記予上訴人丙○○所有，然
    本件訴訟，上訴人丙○○則是主張依上開合約書中第二條規定之贈與關係請求權
    ，請求判決如上訴之聲明所示內容，前後案之訴之聲明及訴訟標的明顯不同，自
    非同一事件，難謂有一事不再理之適用問題。
(二)、按本件原屬已逝楊培富所有坐落南投縣草屯鎮○○段七一八地號及同段七一九地
　　號土地，乃為相毗鄰耕地，且在八十九年一月四日新農發條例修正公布施行前，
　　依系爭合約書所示，兩造均為上開二筆耕地之共有人，依新農發條例第十六條規
　　定，每宗耕地分割後每人所有面積未達○‧二五公頃者，不得分割，但有下列情
　　形之一者，不在此限：一同一所有權人之二宗以上毗鄰耕地，土地宗數未增加者
　　，得為分割合併。二本條例中華民國八十九年一月四日修正施行前之共有耕地，
　　得分割為單獨所有。故上訴人二人自得請求如上訴之聲明所示之分割方法予以分
　　割。
(三)、本件上訴人丙○○之兄楊培富生前為報答上訴人二人及訴外人乙○○等人對其在
    世時接濟之恩，乃以贈與土地作為報答之方式，而於七十八年八月十八日夥同上
    訴人與被上訴人等訂立贈與契約，雙方於合約書第四條載明，俟將來該等土地可
    以分割時，應無條件按持分多寡分別分割過戶給各持有人所有，其費用按比例各
    自負擔或該二筆土地有出售時也按各自持分比例分配其金額給各持有人。及第五
    條載明上開條件經甲方（即楊培富）喜悅同意償還與胞弟間之買賣等折成分配比
　　例斟酌分給各贈與人（受贈人之筆誤），經參加分配人，即上訴人及被上訴人等
　　全體同意，各無反悔及恐空口無憑立下同意書一式玖份，各執乙份為據等語，由
　　上開約定觀之，並進一步探求雙方立約時之真意及經濟目的，兩造之間應有待日
　　後法令限制解除可辦理移轉登記為雙方共有時，被上訴人應辦理移轉登記予上訴
　　人之合意。又以不能之給付為契約標的者，其契約為無效，但其不能情形可以除
　　去，而當事人訂約時並預期於不能之情形除去後，始為給付者，其契約仍為有效
　　，民法第二百四十六條第一項後段定有明文。故本件雙方既有預期上開系爭土地
　　移轉為上訴人所有時始為給付之合意，則該合約書依法仍為有效，被上訴人即有
　　依合約書內容履約之義務。
(四)、按土地法修正前第三十條規定，私有農地所有權之移轉，其承受人以能自耕者為
    限，並不得移轉為共有。又根據最高法院六十五年十二月七日、六十五年度第九
    次民庭庭推總會議決議之三：土地法第三十條係就私有農地所有權移轉之物權行
    為所作之強制規定，關於約定負擔移轉該項土地所有權之債權行為（如買賣、互
    易、贈與等契約），並不在限制之列，故約定出售私有農地於無自耕能力之人者
    ，其所定之農地買賣契約（債權契約），尚不能認係違反強制規定，依民法第七
    十一條前段應屬無效。顯然土地法修正前第三十條中的其承受人以能自耕者為限
    ，並不得移轉為共有，只在規範移轉登記的物權行為，從而得否移轉登記，應以
    農地移轉登記時為準。根據系爭合約書第二條所載，系爭土地依持分為雙方所共
    有，上訴人有權利要求現在移轉登記為雙方共有，縱登記原因或拍賣發生於土地
    法第三十條修正之前，仍有該修正後法條之適用。且有關農地限制不得移轉登記
    予非自耕農及移轉為共有之規定如土地法第三十條、第三十條之一已隨八十九年
    一月二十六日之農業發展條例第三十條及相關規定之修正公布實施而隨之修正或
    刪除，即農地已可由自然人自由買賣、贈與或繼承，移轉登記時無須再檢討自耕
    能力之有無或不能移轉為共有之問題，故上訴人二人自得依雙方所簽訂之合約書
    之約定，請求被上訴人就系爭土地依比例移轉登記予上訴人二人所有，並與各人
    持分部份保持共有。
(五)、上訴人丙○○訂約當時住所係設於太平，並非台中市，且因其有自耕能力，其子
    甲○○方得以參加農委會等單位之訓練，且自耕能力證明書之申請及核發注意事
    項等行政法規業經內政部於八十九年二月十八日以台（八九）內地字第８９６４
    ２８１號函停止適用，依從新從優原則，本件自不得再適用上開已廢止之行政法
    規，作為認定上訴人丙○○無自耕能力之依據。
(六)、上訴人丙○○是時至迄今均有自耕能力，此觀雙方於七十八年八月十八日簽訂合
  　約書之時，上訴人丙○○係設籍於與系爭土地相鄰鄉鎮之台中縣太平鄉（現已改
　　為市○○○村○○路二十三號之六十二－一一，嗣於同年月二十五日方遷移至南
　　投縣草屯鎮○○里○○路十五之五號。上訴人丙○○之住所位於太平，與座落草
　　屯之系爭農地雖相距十五公里以上，且非同一縣市或毗鄰鄉鎮，而有違內政部於
　　七十五年十一月二十五日及七十九年六月二十二日所發布之自耕能力證明書之申
　　請及核發注意事項之限制規定，惟司法院大法官會議於八十三年五月二十日業著
　　有第三四七條解釋認「．．至上開注意事項所定以住所或現耕農地與所承受之農
　　地是否屬同一縣市或毗鄰鄉鎮，為認定能否自耕之準據，仍應斟酌農業發展政策
　　之需要、耕作方式及交通狀況之改進，隨時檢討修正，以免損害實際上有自耕能
　　力農民之權益」等語可憑，換言之，依上開大法官解釋意旨所示，即應認本即有
　　自耕農身分且實際上有自耕能力之上訴人丙○○確實具有自耕能力，並得以受贈
　　系爭持分之土地，方符政府保護及扶持自耕農之既定國策，此實不容被上訴人片
　　面置疑，而據此推論系爭合約書無效。
(七)、系爭合約書簽訂當時並未有排除先維持共有使用關係嗣後再予以分割者，此觀該
    合約書第三條明載．．及各持有人（土地使用位置）詳如附圖說載明所示各無異
    議等語可憑，玆查，該合約書既載寫「土地使用位置」而不載寫「土地分割位置
    」，顯然並未排除依該合約書之附圖所示，由上訴人二人先依持分比例維持共有
    使用之關係，俟將來可以分割時再依持分比例予以分割者，亦可推論出該合約書
    內容並不排除可由上訴人二人先依持分比例維持共有使用之關係。
三、證據：除引用原審立證方法外，補提：戶籍謄本三份、自耕農證明書影本二份、
    新舊戶口名簿、地籍圖謄本、土地所有權狀、結訓證書影本各一份，請求訊問證
    人乙○○。
乙、被上訴人方面：
一、聲明：求為判決：
(一)、上訴駁回。
(二)、第二審訴訟費用由上訴人負擔。
二、陳述：除引用原判決書之記載外，補稱：
(一)、上訴人丙○○前曾依據七十八年八月十八日所訂立之系爭合約書，以贈與契約之
    法律關係，主張依民法第四百零六條及第一千一百四十八條之規定，起訴請求被
    上訴人應履行贈與契約，協同辦理系爭土地之所有權移轉登記。惟經歷審法院審
    理結果，認定該上訴人於系爭合約書訂立當時，系爭合約書上所書該上訴人住址
    為台中市○○路○段十七巷九號，該上訴人當時亦住於該址，且上該住所距離系
    爭土地已逾十五公里以上，為該上訴人所不爭之事實，因認該上訴人顯無自耕能
    力，系爭合約書即係以不能給付為契約之標的，依民法第二百四十六條第一項前
    段之規定，系爭合約書自屬無效，該上訴人依據無效之合約書請求被上訴人履行
    ，自屬無據，而判決該上訴人敗訴確定。茲該上訴人再依據系爭合約書，訴請被
    上訴人履行贈與約定義務，顯然違背民事訴訟法第四百條第一項之規定。且兩造
    重要爭點之系爭合約書，既經前案確定判決認定為無效，法院及當事人對該重要
    爭點之法律關係，自不得任作相反之判斷或主張，以符民事訴訟上之誠信原則。
(二)、系爭土地之地目為旱，且為私有農地，依修正前之農業發展條例第三條第一項第
    十一款規定，屬農業用地中之耕地；再依修正前之農業發展條例第三十條及土地
    法第三十條規定，除繼承外不得移轉為共有，且私有農地之移轉，其承受人以有
    自耕能力為限。本件上訴人丙○○訂立系爭合約書當時，所書住址為台中市○○
    路○段十七巷九號。再觀其提起前案履行契約之訴時，其第一審之起訴狀及委任
    狀、第二審之上訴狀及委任狀、第三審之答辯狀、最高法院發回更審後之第二審
    委任狀，皆記載其係住於台中市○○路○段十七巷九號。至於該上訴人所設籍之
    南投縣草屯鎮○○里○○路十五｜五號房屋，當時係雜草叢生，一片荒蕪，純屬
    空戶，顯然於訂約時，其住所距系爭土地已逾十五公里以上，依內政部七十五年
    十一月廿五日修正發布之「農地承受人自耕能力證明書之申請書之申請及核發注
    意事項」第三點第四款：「申請人之住所與其承受農地非在同一或毗鄰鄉（鎮、
    市、區）者，視為不能自耕，不准核發證明書」之規定，上訴人丙○○對系爭土
    地顯無自耕能力，因此系爭合約關於將系爭土地所有權信託及贈與由上訴人丙○
    ○承受之約定，自因上訴人丙○○欠缺自耕能力，而違反法律強制及禁止之規定
    ，且屬以不能之給付為契約標的，依民法第七十一條及第二百四十六條第一項前
    段之規定，系爭合約書自始無效。又本件信託關係因委託人楊培富於七十八年九
    月十六日死亡，被上訴人繼承其權利義務，於七十八年十二月十一日在臺灣臺中
    地方法院七十八年度訴字第三六二六號案件民事庭審理中，被上訴人之訴訟代理
    人已當庭向上訴人丙○○表示終止契約，則上訴人丙○○因系爭合約第一條約定
    受信託之資格亦因合約之終止而不存在。又上訴人辛○自始迄今均無自耕能力，
    此為上訴人辛○所不爭之事實，是依上開說明，上訴人二人與被上訴人之被繼承
    人楊培富訂立合約當時，均不具備自耕能力，故其約定顯然違反法律強制及禁止
    之規定，且屬以不能之給付為契約之標的，其贈與契約自始無效。雖土地法於八
    十九年一月廿六日修正時已將該法第三十條刪除，修正之農業發展條例亦將上開
    耕地變更為共有之限制刪除，耕地之移轉已不受自耕能力之限制，惟該合約於訂
    立時即屬無效，自不因嗣後法律變更，解除其承受資格之限制，而變為有效。
(三)、按民法第二百四十六條第一項但書固規定：「但其不能情形可以除去，而當事人
    訂約時並預期於不能之情形除去後為給付者，其契約仍為有效」。惟私有農地所
    有權之移轉，其承受人以能自耕者為限，違反前項規定者，其所有權之移轉無效
    ，修正前土地法第三十條第一、二項定有明文。故約定出賣私有農地與無自耕能
    力人之買賣契約，除有民法第二百四十六條第一項但書及第二項之情形外，依同
    條第一項前段規定，其契約應屬無效。如此項契約當事人訂約時並無預期買賣之
    農地變為非農地後再為移轉之情形，縱令契約成立後該農地已變為非農地，亦不
    能使無效之契約成為有效。本件合約訂約時，既無預期於系爭之農地變為非農地
    後再為移轉之約定，自不適用前開民法第二百四十六條第一項但書之規定。
(四)、又查農業發展條例第十六條於八十九年一月二十六日修正後規定：「每宗耕地分
    割後每人所有面積未達○‧二五公頃者，不得分割。但有下列情形之一者，不在
    此限：一、因購置毗鄰耕地而與其耕地合併者，得為分割合併；同一所有權人之
    二宗以上毗鄰耕地，土地宗數未增加者，得為分割合併。二、部分依法變更為非
    耕地使用者，其依法變更部分及共有分管之未變更部分，得為分割。三、本條例
    中華民國八十九年一月四日修正施行後所繼承之耕地，得分割為單獨所有。四、
    本條例中華民國八十九年一月四日修正施行前之共有耕地，得分割為單獨所有。
    五、耕地三七五租約，租佃雙方協議以分割方式終止租約者，得分割為租佃雙方
    單獨所有。六、非農地重劃地區，變更為農水路使用者。七、其他因執行土地政
    策、農業政策或配合國家重大建設之需要，經中央主管機關專案核准者，得為分
    割。」，本件系爭合約第四條約定：「乙方土地持有代表丙○○願意負責俟將來
    該等土地可以分割時，應無條件按持分多寡分別過戶給各持有人所有，．．。」
    之內容，固有就系爭土地在不能分割之情形除去後，再將各受贈人之應有部分依
    約定分管位置分割移轉所有權登記與各受贈人之約定。惟查本件上訴人二人就系
    爭土地，並無前述法律規定除外之情形，而若可分割，上訴人辛○之應有比例為
    二三○四‧四六分之六○○，其於坐落於南投縣草屯鎮○○段第七一八號土地，
    分割後所得面積為○‧一三七五公頃，同段第七一九號土地，分割後所得面積為
    ○‧○六○九公頃；上訴人丙○○之應有比例為二三○四‧四六分之三○○，其
    於坐落於南投縣草屯鎮○○段第七一八號土地，分割後所得面積為○‧○六八七
    公頃，同段第七一九號土地，分割後所得面積為○‧○三○四公頃，均未達前開
    ○‧二五公頃最小面積之規定，依前述法律規定，上訴人二人就系爭土地，亦不
    能主張分割，關於本部分給付不能之情形尚未除去。按不能之給付為契約之標的
    ，如其不能情形可以除去，而當事人訂約時並預期於不能之情形除去後為給付者
    ，依民法第二百四十六條第一項但書規定，固應認其契約仍為有效。惟在不能之
    情形除去前，債權人尚不得據以對債務人為給付之請求。
(五)、解釋本件合約，應綜觀該合約之各項約定以解釋之，本件合約第四條約定，土地
    持有代表丙○○（即受託人）應負責俟將來系爭土地可以分割時，再予合併分割
    （如該合約書第三條附圖所載位置）無條件按第二條所約定之持分多寡分別過戶
    給各持有人所有，或將系爭土地出售，將價金依第二條所約定之持分比例分配給
    各持有人，此為本件合約之目的所在，因此，該合約第二條各持有人之持分比例
    之約定，原僅係日後分割系爭土地各持有人應受分配之比例之約定而已，且依上
    訴人所提出之附圖所示，本件係將系爭二筆土地予以合併分割，各土地持有人於
    分割後之位置、面積均已確定，自無再維持為共有狀態之意思存在。再綜觀全契
    約，亦無先將系爭土地所有權，依該約定之持分比例，移轉登記為共有之約定或
    有其意思存在。
三、證據：除引用原審立證方法外，補提：相片一張、證明書影本一份。
      理      由
甲、程序方面：
一、按民事訴訟要件有三：當事人、訴訟標的及訴之聲明，兩訴若其中有一要件不相
    同，而無其他法律規定視為相同或可為裁判效力所及之情形，則兩訴即不能謂為
    同一訴訟，而有一事不再理之適用；但若兩訴之當事人、訴訟標的及訴之聲明皆
    相同，或其中有一項不同而有法律規定視為相同或為裁判效力所及之情形，則為
    同一事件，有一事不再理之適用。本件經本院依職權調閱臺灣臺中地方法院七十
    八年度訴字第三六二六號、本院七十九年度上字第一一七號及八十年度上更(一)字
    第八號、最高法院八十年度臺上字第一０九一號審理卷宗，並參酌被上訴人提出
    之臺灣臺中地方法院七十八年度訴字第三六二六號判決影本、本院七十九年度上
    字第一一七號判決影本及八十年度上更(一)字第八號判決影本、最高法院八十年度
    臺上字第一０九一號裁定影本。上訴人丙○○於七十九年間所提之訴，當事人上
    訴人（原告）部分僅列本件上訴人丙○○，其訴訟標的為基於上開合約書第一條
    規定之信託關係請求權，其訴之聲明為請求「被告（即被上訴人）履行其被繼承
    對原告（即上訴人丙○○）之贈與債務，並協同辦理贈與物之移轉登記」，雖可
    謂該訴之當事人與本件上訴人丙○○部分相同，惟訴之聲明係依系爭合約書中第
    一條規定之信託關係請求權，主張就前揭土地全部移轉登記予上訴人丙○○所有
    ，而本件訴訟，則上訴人丙○○是主張依上開合約書中第二條規定之贈與關係請
    求權，前後案之訴之聲明及訴訟標的明顯不同，自非同一事件，無一事不再理之
    適用，本院自應就本件訴訟為審理，合先敘明。
乙、得心證之理由：
一、上訴人主張：被上訴人之被繼承人楊培富於七十八年八月十八日與伊等訂立合約
　　書，依該合約書第二條約定，楊培富願將其所有坐落南投縣草屯鎮○○段七一八
　　、七一九地號兩筆土地所有權之應有部分二三０四˙四六分之六００贈與上訴人
　　楊罔；所有權之應有部分二三０四˙四六分之三００贈與上訴人丙○○。嗣楊培
　　富於七十八年九月十六日死亡，由其妻庚○○○及其子己○○、丁○○、戊○○
　　共同繼承前開土地（楊維文、楊美香拋棄繼承），並已辦理繼承登記為系爭土地
　　之所有權人。按兩造訂定系爭契約時，上訴人丙○○亦有自耕能力，故該契約並
　　非無效，且現行農業發展條例及土地法已修正廢止自然人取得農地不得共有及不
　　得分割之規定，依民法第二百四十六條第一項但書規定，被上訴人應依贈與契約
　　及繼承之法律關係，將系爭土地所有權依前開約定之應有部分比例，辦理移轉登
　　記給伊等所有等情。求為命被上訴人連帶將渠等繼承如主文第二、三項所示土地
　　移轉登記予伊等，並與被上訴人等四人持分部分保持共有（該部分原判決事實欄
　　漏載）之判決。
二、被上訴人則以：本件簽訂系爭合約書時，上訴人二人均未具自耕能力，故上開合
    約應為無效。縱依修正後之農業發展條例及土地法規定，農地得為分割及共有，
    惟上訴人依該合約分得之土地均不足０．二五公頃，依約定尚不得對伊等請求等
    語，資為抗辯。
三、本件上訴人主張坐落南投縣草屯鎮○○段第七一八、七一九地號土地原係登記為
    訴外人楊培富所有，有該土地登記簿謄本二件附卷可稽，而楊培富於七十八年九
    月十六日死亡，由被上訴人共同繼承前開土地（楊維文、楊美香拋棄繼承），並
    已辦理繼承登記為系爭土地之所有權人，而楊培富於生前為報答上訴人二人及訴
    外人乙○○等人對其在世時接濟之恩，乃以贈與土地作為報答之方式，而於七十
    八年八月十八日夥同上訴人與被上訴人等訂立贈與契約之事實，亦為兩造所不爭
    ，並經證人乙○○證述屬實，復有合約書影本一份為證，堪信為真實。本件兩造
    爭執為該合約有無民法第二百四十六條第一項但書之適用而認為有效及上訴人丙
    ○○是否有自耕能力？經查：
(一)、依上開土地登記謄本所載系爭土地目為旱，係屬農業用地，雖依當時有效之土地
    法三十條第一項前段及第二項規定，「私有農地所有權之移轉，其承受人以能自
    耕者為限．．」，「違反前項規定者，其所有權之移轉無效。」，惟該法條於八
    十九年一月二十六日修正刪除，即依現行法規定，承受農地除了農業發條例第三
    十三條所規定之私法人外，並無限制。本件依上訴人與被繼承人楊培富所訂合約
    書第一條：「茲甲方（楊培富）同意將坐落南投縣草屯鎮○○段第七一八地號，
    地目旱，面積零點五二八零七一公頃土地，及同地段第七一九地號，地目旱，面
    積零點00000000公頃土地。全部為農業用地，不能分割及過戶，登記人
    應具備自耕能力，所以上開土地全部暫時過戶給乙方之代表人丙○○所有。」，
    第二條：「上開土地各持有人實際持有之比例如下．．丙○○持分三００／二三
    ０四．四六，辛○持分六００／二三０四．四六．．。」，第四條：「乙方土地
    持有代表丙○○願意負責俟將來該等土地可以分割時，應無條件按持分多寡分別
    過戶給各持有人所有，其費用按比例各自負擔，或該二筆土地有出售時也按各自
    持分比例分配其金額給各持有人．．。」，第五條：「上開條件經甲方（即楊培
    富）喜悅，同意償還與胞弟間之買賣等折成分配比例，斟酌分給各贈與人（受贈
    人之筆誤），經參加分配人全體同意，各無反悔及恐空口無憑，立下同意書一式
    玖份，各執一份為據。」所載之內容觀之，本件合約其第一條乃約定先將系爭二
    筆土地暫時移轉登記予當時具有自耕農身分之乙方代表丙○○（上訴人）所有。
    再依該合約第二條及第四條之約定，本件土地持有代表丙○○應負責俟將來系爭
    土地可以分割時，再予合併分割（如該合約書第三條附圖所載位置）無條件按第
    二條所約定之持分多寡分別過戶給各持有人所有，或將系爭土地出售，將價金依
    第二條所約定之持分比例分配給各持有人。按探求契約當事人之真意，本應通觀
    契約全文，依誠信原則，從契約之主要目的及經濟價值等作全盤之觀察（依最高
    法院七十四年台上字第三五五號判決可資參照），揣其真意，雙方當時暫以上訴
    人丙○○名登記，均預見將來可分割時或買賣時，同意按照本合約內容予分配，
    昭然若揭，故依民法第二百四十六條第一項但書規定「但其不能情形可以除去，
    而當事人訂約時並預期於不能之情形除去後為給付者，其契約仍有效。」，揆之
    本件契約應認為有效。且「修正前土地法第三十條係就私有農地所有權之物權行
    為作之強制規定，關於約定負擔移轉該項土地所有權之債務之債權行為（如買賣
    、互易、贈與等契約），並不在限制之列，故約定出售私有農地於自耕能力之人
    者，其所定之農地債權契約，尚不能認為係違反強制規定依民法第七十一條前段
    應屬無效。」（參照最高法院六十五年十二月七日、六十五年度第九次民事庭庭
    推總會決議(二)），而本件既屬贈與之債權契約，故上訴人主張為有效之契約，堪
    可採信。
(二)、被上訴人又以農業發展條例第十六條於八十九年一月二十六日修正後規定：「每
    宗耕地分割後每人所有面積未達○‧二五公頃者，不得分割。依系爭合約第四條
    約定：「乙方土地持有代表丙○○願意負責俟將來該等土地可以分割時，應無條
    件按持分多寡分別過戶給各持有人所有，．．。」之內容，固有就系爭土地在不
    能分割之情形除去後，再將各受贈人之應有部分依約定分管位置分割移轉所有權
    登記與各受贈人之約定。惟本件上訴人二人就系爭土地，並無前述法律規定除外
    之情形，而若可分割，上訴人辛○之應有部分比例為二三○四‧四六分之六○○
　　，其於坐落南投縣草屯鎮○○段七一八號土地，分割後所得面積為○‧一三七五
　　公頃，同段七一九號土地，分割後所得面積為○‧○六○九公頃；上訴人丙○○
　　之應有部分比例為二三○四‧四六分之三○○，其於坐落南投縣草屯鎮○○段七
　　一八號土地，分割後所得面積為○‧○六八七公頃，同段七一九號土地，分割後
　　所得面積為○‧○三○四公頃，均未達前開○‧二五公頃最小面積之規定，依前
　　述法律規定，上訴人二人就系爭土地，亦不能主張分割，關於本部分給付不能之
　　情形尚未除去云云，惟查上開法條所規定最小面積之限制，是指分割後最小區塊
　　面積之限制而言，並不限制數人共有或分割合併之情形，此觀之刪除土地法第三
　　十條第一項前段、第二項及增修農業發展條第十六條第一款後段之規定自明。本
　　件上訴人就系爭土地，依合約書之分配比例，上訴人辛○之應有比例為二三０四
　　˙四六分之六００，其於坐落南投縣草屯鎮○○段七一八號土地，分割後所得面
　　積為０˙一三七五公頃，同段七一九號土地，分割後所得面積為０˙０六０九公
　　頃；上訴人丙○○之應有比例為二三０四˙四六分之三００，其於坐落南投縣草
　　屯鎮○○段七一八號土地，分割後所得面積為０˙０六八七公頃，同段七一九號
　　土地，分割後所得面積為０˙０三０四公頃，均未達前開０˙二五公頃最小面積
　　之規定，但二人若合併分割面積為０．二九七五公頃，亦已逾規定之最小面積之
　　限制，故被上訴人所執上開抗辯，尚有誤會，委不足採。
(三)、上訴人丙○○係分別於七十七月四日從南投縣草屯鎮○鄰○○里○○路十五之五
    號遷出至台中縣太平鄉（現改為市○○○里○○鄰○○路二三號之六二－一一號
    居住，復遷回上開遷出地，於同年八月二十五日再遷出同遷出地至上開太平市居
    住，至八十八年七月十三日（戶口校正時）仍居住在該處，有戶籍謄本一份及戶
    口名簿影本一份為證（見本院卷第六十一、一０七至一一０頁）。被上訴人抗辯
    上訴人丙○○於訂立合約時，係設籍於台中市○○路○段十七巷九號，自有未合
　　，至被上訴人所提之相片一張及證明書影本一份，惟該相片是八十年二月六日所
　　拍照，證明書係於八十年二月十二日之管區派出所警員出具，均與簽訂系爭合約
　　時已逾一年多，亦難為憑採。上訴人因而於七十八年十二間申請系爭土地二筆自
　　耕能力證明，並經草屯鎮公所核發系爭土地自耕能力證明書，有上訴人提出之草
　　屯鎮公所於七十八年十二月八日以七八草鎮服農字第二三五七四號核發系爭土地
　　二筆之農地承受人自耕能力證明書影本一份為證（見本院卷第二三九頁背面），
　　而本件合約之訂定是在七十八年八月十八日，且依該合約書第一條後段約定「全
　　部為農業用地不能分割及過戶，登記人應具備自耕能力人，所以上開土地全部暫
　　時過戶給乙方之代表人丙○○所有。」，顯然訂約當時，上訴人及楊培富亦均認
　　同上訴人丙○○為有自耕能力之人，且有關農地自耕能力之認定，是以農地移轉
　　登記時為準（最高法院六十七年臺上字第三五八一號判例參照），而上訴人丙○
　　○既能申請取得系爭土地之自耕能力證明書，以便移轉登記，足見上訴人丙○○
　　依照系爭合約書申請系爭土地自耕能力證明書，並無違內政部七十五年十一月廿
　　五日修正發布之「農地承受人自耕能力證明書之申請書之申請及核發注意事項」
　　第三點第四款：「申請人之住所與其承受農地非在同一或毗鄰鄉（鎮、市、區）
　　者，視為不能自耕，不准核發證明書」之規定。再參以因其有自耕能力，其子甲
　　○○方得以參加農委會等單位之訓練，有結訓證書影本各一份在卷可稽，益徵上
　　訴人丙○○主張伊有自耕能力，應為可採。
(四)、再依兩造合約書第三條之附圖所示兩造之使用位置圖，即兩造間已確定使用之位
    置，顯然系爭合約書簽訂當時並未有排除先維持共有使用關係嗣後再予以分割者
    ，此觀之該合約書第三條明載「．．及各持有人（土地使用位置）詳如附圖說載
    明所示各無異議」等語足資憑採，上訴人主張先依持分比例取得，與合約本旨自
    無違背。而本件依上開修正後之農業發展條例及土地法之規定，上訴人取得農地
    之資格、共有既不受限制，故系爭農地自得依合約比例取得渠等應有部分。
四、綜上所述，依該合約書第四條之約定，被上訴人即有依該合約書內容履行贈與之
    義務，上訴人請求依持分比例將系爭土地移轉登記予伊等二人所有如主文第二、
    三項所示，即屬有據，應予准許。原審為此部分敗訴之判決，尚有未合，應認為
    上訴人該部分上訴，為有理由。至上訴聲明另主張並與被上訴人等四人持分部分
　　保持共有部分，按上訴人勝訴部分既與被上訴人保持共有，故該部分之訴應屬欠
　　缺權利保護之必要，其請求難認有理由，應予駁回。
五、本件兩造其餘主張及舉證之攻擊防禦方法，核與判決結果不生影響，不另一一論
　　述，附此敘明。
六、據上論結：本件上訴為一部有理由，一部無理由，依民事訴訟法第四百四十九條
    第一項、第四百五十條、第七十九條但書、第八十五條第一項前段，判決如主文
    。
中　　　華　　　民　　　國　　九十一　　年　　　十　　　月　　二十二　　日
~B1民事第七庭審判長法　官　簡清忠
~B2　　　　　　　　法　官　陳賢慧
~B3　　　　　　　　法　官　盧江陽
右為正本係照原本作成。
如對本判決上訴，須於收受判決送達後二十日內向本院提出上訴書狀，其未表明上訴
理由者，應於提出上訴後二十日內向本院提出上訴理由書（須按他造人數附具繕本）
，並繳納送達用雙掛號郵票拾份（每份拾肆元）。
上訴時應提出委任律師或具有律師資格之人之委任狀；委任有律師資格者，另應附具
律師及格證書及釋明委任人與受任人有民事訴訟法第四百六十六條之一第一項但書或
第二項（詳附註）所定關係之釋明文書影本。
~B 　 　　　　　　書記官　康孝慈
中　　　華　　　民　　　國　　九十一　　年　　　十　　　月　　二十三　　日
附註：
民事訴訟法第四百六十六條之一（第一項、第二項）
對於第二審判決上訴，上訴人應委任律師為訴訟代理人。但上訴人或其法定代理人具
有律師資格者，不在此限。
上訴人之配偶、三親等內之血親、二親等內之姻親，或上訴人為法人、中央或地方機
關時，其所屬專任人員具有律師資格並經法院認為適當者，亦得為第三審訴訟代理人
。
                                                                        Ｈ
